【裁判字號】    91,家訴,132
【裁判日期】    920805
【裁判案由】    確認婚姻關係存在
【裁判全文】
臺灣臺南地方法院民事判決  九十一年度家訴字第一三二號
    原      告  甲○○
    訴訟代理人  方溪良律師
    被      告  乙○○
右當事人間確認婚姻關係存在事件，本院判決如左：
    主      文
確認原告與被告間之婚姻關係存在。
訴訟費用由被告負擔。
    事      實
甲、原告方面：
一、聲明：如主文所示。
二、陳述：
（一）兩造於民國八十五年七月九日在大陸結婚，婚後原告兩次到台，第一次係於八
      十五年八月來台約住七個月，第二次係於八十六年十月來台，住於台南市。原
      告來台期間，因在台並無親戚朋友，極為無聊，且常思念故鄉寂寞萬分、鬱悶
      難堪，常向被告發牢騷，因而觸怒被告，被告說出「如不悅，乾脆離婚」，原
      告一時負氣，亦答應離婚，被告於八十六年十二月十六日將原告帶往台南市○
      ○路一代書事務所處寫下離婚協議書後，前往戶政事務所辦理離婚登記，翌日
      搭機返回大陸。原告於離婚後翌年七月生下一女，想起女兒無父親之悲哀及當
      時負氣草率離婚之錯誤，憶及離婚協議書上有兩名見證人之記載，卻於當天未
      見有證人在場，該辦理離婚手續上有瑕疵可推翻離婚之效力，為此委託律師研
      究提起救濟之訴。
（二）按依民法第一千零五十條定有：兩願離婚應以書面為之，有二人以上證人之簽
      名並向戶政機關為離婚之登記。若有違反則依民法第七十三條之規定，其離婚
      行為無效。當兩造前往朱海生代書事務所時，該事務只有一女職員約二十五歲
      ，由其代寫離婚協議書，旁邊另有四十多歲婦人在坐，並無其他之人，當然並
      無所謂證人趙蜀龍與朱宗文兩名在場見證，因此兩造之協議離婚依法應屬無效
      。詳核離婚協議書，其正本除送戶政機關之一份，係由代筆人員於影印好之便
      稿上填寫離婚當事人之姓名、籍貫、年齡、第七款特約事項及最後之年月日。
      由當事人即兩造簽名，並寫下住址。然後由代筆人影印二份，連原簽正本，共
      三張正本上由代筆人蓋上兩造及證人印章。影印之正本交付兩造各一份，原簽
      正本由代筆人逕自加簽趙蜀龍、朱宗文姓名後，囑咐兩造持往戶政機關理離婚
      登記。此由送戶政機關之正本與交付予兩造之兩份正本對照比較，可發現其中
      之瑕疵。即送戶政之正本上，有見證人之多一次簽名，送當事人之正本則無。
      可見其多為簽名部分係代筆人所代簽，並非見證人親自所簽。如果見證人到場
      ，盡可三張正本上皆簽，何僅簽一張？三張正本上原有之簽名係影印本並非當
      場之簽名，是利用空白之原稿影印既有之簽名，可以不到場亦可作見證人。而
      於送戶政機關之正本上不便為影印之簽名，故由代筆人多一次仿冒簽名，以免
      瑕疵暴露。仿冒之簽名雖近似原有真正簽名，但見其原簽（簽在直中）筆勢自
      然，尤如朱宗文之簽名是老人持筆不穩之狀態，反而冒簽之筆勢流利，一見便
      知。又趙蜀龍由原住址台南縣仁德鄉仁和村二三０號於八十六年六月七日遷入
      台南市○○路○段三四九號，八十八年九月四日再遷回仁和村原址。其於八十
      六年十二月十六日作證時如當面寫上協議書，盡可將台南市住址寫上，無必要
      將原有住址塗改現址使用。可證協議書係利用舊有影印本，見證人於協議當天
      根本不在場。另見證人朱宗文年約八十歲，係朱海生代書之父親，其於八十七
      年二月死亡，二個月前之八十六年十二月十六日協議時可能病危中，自無法到
      場作證。兩造間之離婚協議既未經二人以上之證人簽名見證，依法自屬無效，
      因此兩造間婚姻關係仍然存在，爰提起本訴訟請求確認原告與被告間之婚姻關
      係存在。
三、證據：提出離婚協議書正本、離婚協議書影本、戶籍謄本各一件並聲請訊問證人
    趙蜀龍、朱海生、趙蜀新。
乙、被告方面：
一、聲明：同意原告之請求。
二、陳述：辦離婚當天下午五點左右兩造吵完架，被告開車載原告，在車上還在吵離
    婚，因看到有一個招牌寫辦離婚，然後就走進該代書事務所，裡面只有二名女子
    ，兩造有說要辦理離婚，該二名女子就叫兩造拿印章出來，並且問兩造有要離婚
    的意思，然後就幫兩造蓋章，當時並沒有看到其他人在場，簽名部分是兩造自己
    簽的，蓋章部分是代書事務所的人蓋的。見證人的簽名及蓋章都是該代書事務所
    的女子之簽名及蓋章，沒有看到趙蜀龍及朱宗文在場，整個事務所只有該兩名女
    子在，沒有其他人在場，且其中一名女子只有講話，沒有簽名蓋章。協議書是較
    年輕之女子給的，共給兩造三份，當天就拿去戶政事務所辦理離婚，自始被告都
    未看到趙蜀龍、朱宗文在場。
丙、本院依職權向台北市大同區戶政事務所調閱兩造結婚登記之申請資料及向台南市
    北區戶政事務所調閱兩造離婚登記之申請資料。
    理      由
一、按民法第一千零五十條所謂二人以上證人之簽名，固不限於作成離婚證書時為之
    ，亦不限於協議離婚時在場之人，始得為證人，然究難謂非親見或親聞雙方當事
    人確有離婚真意之人，亦得為證人。本件證人某甲、某乙係依憑上訴人片面之詞
    ，而簽名於離婚證明書，未曾親聞被上訴人確有離婚之真意，既為原審所確定之
    事實，自難認兩造間之協議離婚，已具備法定要件，最高法院著有六十八年台上
    字第三七九二號判例可稽。抑且，為確保當事人離婚之真意，所謂「親聞」應係
    指證人親自從當事人雙方聞悉渠等確有離婚之真意而言，否則證人如僅憑第三人
    片面之詞，而簽名於離婚協議書，因其無從確知當事人是否具有離婚之真意，即
    與前揭法文之立法意旨有違。
二、經查，原告主張兩造所簽立之離婚協議書上證人欄雖有見證人趙蜀龍、朱宗文二
    人之簽名及蓋章，惟趙蜀龍及朱宗文並未於兩造簽立離婚協議書時在場親見或親
    聞兩造有離婚之真意等情，為被告所不爭，且證人趙蜀龍到庭證稱：八十六年十
    二月十六日當天伊不在場，也沒有看到兩造。當天後來代書事務所的小姐有口頭
    告訴伊說「有兩個人來辦離婚協議書，已經簽好了」，實際上辦理離婚見證的事
    伊都沒有參與．．．正本上的簽名是伊事先簽的，兩造當時人還沒有來，影本上
    的簽名其中一個是事先簽的，一個是事後補簽的，伊補簽的時候兩造已經走了等
    語（見本院九十二年五月二十三日言詞辯論筆錄），證人朱海生到庭證稱：該件
    離婚協議書是在伊太太的代書事務所辦的，朱宗文是伊父親，已經過世四、五年
    了．．．（問：簽離婚協議書時趙蜀龍及朱宗文是否在場？）時間太久了不確定
    ，字是小姐寫的。（問：趙蜀龍及朱宗文的簽名是否他們二位本人現場簽的？）
    不確定，事務所準備離婚協議書的見證人都是事先簽好或簽好後影印的，如果萬
    一他們二位不在，就會等他們二位回來再告訴他們請他們補簽，所以見證人的部
    分有時並非本人有在場見聞當事人要離婚的情形。有時趙蜀龍及朱宗文不在，就
    會請他們事後補簽，所以不確定當時他們是否在場．．．伊大部分時間都在二樓
    ，而事務所是在一樓，所以八十六年十二月十六日伊可能不在，而且伊對被告沒
    有印象等語（見本院九十二年六月十七日言詞辯論筆錄），證人趙蜀新到庭證稱
    ：伊不知道兩造辦理離婚協議的情形，伊不在場。趙蜀龍當時也不在場，伊記得
    趙蜀龍自己跑回家了。趙蜀龍有受朱海生代書僱用，他們上班是用打卡的，身分
    證及印章都放在一個架子上，如果有人要辦理離婚或結婚，就拿去用。伊是八十
    六、八十七年去該處時看過等語（見本院九十二年六月十七日言詞辯論筆錄），
    至於證人趙蜀龍、朱海生、趙蜀新有部分證詞雖互相矛盾，惟其等主要陳述趙蜀
    龍及朱宗文並未於兩造簽立離婚協議書時在場親見或親聞兩造有離婚之真意，則
    屬一致，堪信為真實，縱使趙蜀龍及朱宗文事後有補簽名，因趙蜀龍及朱宗文僅
    係憑第三人片面之詞即簽名於離婚協議書，並未親自從兩造聞悉渠等確有離婚之
    真意，其自難證明兩造已有離婚之協議。復有離婚協議書正本、離婚協議書影本
    、戶籍謄本各一件可稽，且經本院依職權向台北市大同區戶政事務所調閱兩造結
    婚登記之申請資料及向台南市北區戶政事務所調閱兩造離婚登記之申請資料核閱
    無誤。綜上所述，兩造間雖有離婚之合意，並簽訂離婚協議書，惟於離婚協議書
    上簽名之證人並非親見或親聞兩造有離婚真意之人，是兩造間之協議離婚，並未
    具備法定要件，自屬無效，兩造間之婚姻關係仍屬存在。從而，原告訴請確認兩
    造之婚姻關係存在，洵屬有據，應予准許。
三、本件事證已臻明確，兩造其餘主張及舉證，與判決結果不生影響，不另論述，附
    此敘明。
四、結論：本件原告之訴為有理由，依民事訴訟法第七十八條，判決如主文。
中      華      民      國    九十二    年      八      月      五      日
                                    臺灣臺南地方法院家事法庭
~B法      官  黃瑪玲
右為正本係照原本作成
如對本判決上訴，須於收受判決正本送達後二十日內向本院提出上訴狀（附具繕本）
。
中      華      民      國    九十二    年      八      月      五      日
~B法院書記官


司法院資訊處製作；財團法人民間司法改革基金會備份。
